【裁判字號】    97,保險簡上,1
【裁判日期】    970825
【裁判案由】    給付保險金
【裁判全文】
臺灣宜蘭地方法院民事判決           97年度保險簡上字第1號
上  訴  人  丙○○
被上訴人    新光人壽保險股份有限公司
法定代理人  甲○○
訴訟代理人  乙○○
上列當事人間請求給付保險金事件，上訴人對於中華民國97年2
月14日本院宜蘭簡易庭96年度宜保險簡字第1號第一審判決提起
上訴，本院判決如下：
    主  文
上訴駁回。
第二審訴訟費用新台幣壹仟玖佰玖拾伍元由上訴人負擔。
    事實及理由
一、本件上訴人上訴聲明第2項，原係請求被上訴人應再給付12,
    100元及自起訴狀繕本送達之翌日起，按年息5% 之利息，嗣
    於本院審理時，更正為請求被上訴人應再給付110,700 元及
    自起訴狀繕本送達之翌日起，按年息5%之利息，核屬減縮應
    受判決事項聲明之情形，依照民事訴訟法第436條之1第3 項
    規定準用同法第446條第1項、第255條第1項第3 款之規定，
    應予准許。
二、上訴人起訴主張：上訴人於民國91年間，以自己為被保險人
    ，向被上訴人投保如附表所示之保險契約（契約名稱、附約
    名稱、約定事項，均詳如附表所載，以下簡稱系爭保險契約
    ）。而上訴人於系爭保險契約有效期間之95年11月間前往中
    國大陸地區，染發急發性支氣管炎、胃炎等疾病，而經醫師
    診斷必須住院治療，自同年月2 日起至同年月15日止，在中
    國大陸地區福建省平潭縣醫院（以下簡稱平潭醫院）住院14
    日；返台後又因氣喘、胃食道逆流等症狀，經醫師診斷後，
    於95年12月2 日至同年月12日，在財團法人天主教靈醫會羅
    東聖母醫院（以下簡稱聖母醫院）住院11日。是依系爭保險
    契約，上訴人因病住院合計25日，被上訴人應給付每日新台
    幣（下同）8,000元，共計200,000元之住院保險金。然經上
    訴人於備齊相關單據證明向被上訴人請領上述保險金時，被
    上訴人竟拒絕給付。爰依據系爭保險契約之法律關係，請求
    被上訴人給付200,000 元，及自96年4月1日起至清償日止按
    年息10%計算之利息等語。
三、被上訴人則以：系爭保險契約關於住院係指被保險人因疾病
    或傷害，經醫師診斷，必須入住醫院診療時，經正式辦理住
    院手續並確實在醫院接受診療者。是上訴人必須因傷病經醫
    師診斷後，確有住院治療之必要者且在住院期間確實接受診
    療，被上訴人始負給付保險金之義務，若無住院之必要，縱
    有傷病而住院，被上訴人亦無給付保險金之義務。以上訴人
    在平潭醫院住院之情形，僅有4日之簡單護理記錄、4日之醫
    囑單，其餘10餘日之住院過程與診療經過均為空白；再者上
    訴人於平潭醫院住院首日即有夜不歸院之情形，顯見上訴人
    並無確實住院治療之必要與事實。另上訴人於聖母醫院住院
    部分，從護理記錄可知，上訴人不僅行動自如，住院期間並
    未有積極性治療，護理記錄亦未見診療之急迫性，足證上訴
    人之疾病無住院治療之必要。縱如上訴人之主張可採，則被
    上訴人依系爭保險契約僅需給付每日189,700 元之保險金等
    語，資為抗辯。並請求駁回上訴人之訴。
四、本件原審對於上訴人之請求，判決上訴人部分勝訴，部分敗
    訴，上訴人就敗訴之部分聲明不服，求為廢棄原判決不利於
    上訴人之部分，並請求被上訴人應再給付110,700 元及自起
    訴狀繕本送達之翌日起，按年息5%之利息；被上訴人則請求
    駁回上訴。
五、兩造不爭執之事實：
（一）上訴人於91年間，以自己為被保險人，向被上訴人投保如
      附表所示之系爭保險契約。
（二）上訴人自95年11月2 日起至同年月15日止，在平潭醫院住
      院14日；返台後，在聖母醫院住院11日，合計住院25日。
六、得心證之理由：
    本件之爭點，經兩造同意後，整理如下述項目：（一）上訴
    人請求被上訴人為住院保險理賠時，是否需審查其住院之必
    要性？（二）上訴人請求被上訴人再給付110,700 元及法定
    遲延利息，有無理由？以下即分別予以說明：
（一）上訴人請求被上訴人為住院保險理賠時，是否需審查其住
      院之必要性？
  １  查系爭保險契約，其住院之定義為：指被保險人因意外傷
      害事故或疾病，經醫院診斷必須住院治療，並正式辦理住
      院手續，且連續住院達6 小時以上者。而住院保險金之給
      付，亦約定為：被保險人於本附約有效期間內，因疾病或
      意外傷害事故，經醫院診斷確定必須住院治療時，本公司
      自其住院治療之日起至出院之日止，按本附約約定之「住
      院醫療日額」乘以其實際住院日數，給付「住院保險金」
      ，且任何一次事故之住院治療給付日數，最高以90日為限
      。此有被上訴人提出之契約條款在卷可參，可知系爭保險
      契約所約定保險事故是否發生之認定上，除形式上被保險
      人因疾病或傷害而正式辦理住院手續以外，尚須該疾病或
      意外事故，確有實際住院治療之必要性。
  ２  上訴人雖主張兩造契約真意，只要住院的客觀事實即可，
      請被上訴人能合理提出住院醫院及醫師不合格之證明，及
      提出之診斷證明書有何不實之情形，否則應依保險契約予
      以理賠云云，然按：審查有無住院治療之必要性，係依據
      系爭保險契約所約定之內容而為解釋，非屬額外之限制，
      如允許僅有客觀的住院事實而無住院治療之必要，即得請
      求給付保險金者，既不符系爭保險契約之約定，且易淪為
      不必要的保險資源浪費之弊端，自非保險制度強調分攤危
      險共同體所遭受損失之意旨。是被上訴人抗辯須審查上訴
      人上述住院是否有必要性等語，自屬有理由。
（二）上訴人請求被上訴人再給付110,700 元及法定遲延利息，
      有無理由？
  １  原審囑託財團法人長庚紀念醫院就原告於平潭醫院住院期
      間之兩造不爭執真正之病歷資料為判讀後認為「病患於95
      年11月2 日住院之診斷為急性支氣管炎及胃炎。臨床上研
      判病患有無住院之必要，需端視病患臨床症狀之嚴重度而
      定，無法蓋一而論。依臨床治療研判，一般急性支氣管炎
      ，若無其他併發症的情況下，通常於一週內病情可獲得控
      制，但仍須端視病患之病況進展，方能加以評估其住院治
      療之日數」。此有上述醫院96年9 月26日（96）長庚院法
      字第831 號函可查。是由上可知，罹患支氣管炎之病患有
      無住院必要必須視其臨床症狀之嚴重性與併發症發生之可
      能，且若超過一週以上之住院，其症狀必十分嚴重或有併
      發症之發生始有可能等情，應屬明確。而依兩造不爭執真
      正之平潭醫院臨床護理記錄單之記載，上訴人於95年11月
      2 日辦理住院手續，同年月15日辦理出院手續。住院期間
      關於上訴人病況描述僅在95年11月2 日描述為「神智清楚
      ，精神疲乏，呼吸稍有急促，訴咳嗽，無咳痰，上腹部悶
      痛不適」、同日下午則為「神智清楚，精神疲乏，稍有氣
      促，訴稍有胸悶伴上腹部不適」；95年11月9 日則描述為
      「患者訴上腹部偶有不適，氣促、胸悶有緩解，無咳嗽、
      咳痰及噁心嘔吐」等情，其餘則均未見於護理紀錄之記載
      ，此有上述護理紀錄單可憑。是依上訴人前述病況之記載
      ，並未見有嚴重支氣管炎之症狀或有併發症之發生，則上
      訴人告雖有疾病症狀，但其臨床症狀顯非嚴重甚明，參照
      前述長庚醫院函文所述，上訴人主張伊經醫囑而住院14日
      均為必要等情，自無理由。根據上述護理記錄記載，上訴
      人於95年11月2日入住醫院後，當晚下午6時即自行外出離
      院直至翌日上午始返院，並經護理人員記載「患者自行步
      行回病房，神智清楚，精神疲乏，無氣促及胸悶、心悸」
      。且護理人員關於照護病患最基本之生理狀況之掌握，僅
      於上訴人入住醫院當日有測量體溫、脈搏、呼吸、血壓，
      其他住院日則均無記錄；另佐以，上訴人主治醫師之醫囑
      單亦僅記載95年11月2日、3日、8 日，其餘亦未見記錄，
      顯見上訴人於95年11月2 日入住醫院後，其病況應屬穩定
      ，且於住院同日為X 光檢查、翌日為心電檢查後（有心電
      圖申報單、放射線檢查申報單可參），則未再有任何醫療
      處置。依照一般醫學合理之治療程序、病患之疾病情形、
      實際診療經過與復原狀況，綜合判斷上述上訴人於平潭醫
      院住院之病歷資料、治療情形，且尊重並保留專業醫師因
      病患個案臨床狀況不同所必然存在合理判斷差異空間，認
      上訴人於上述平潭醫院住院於3日之範圍內可謂為必要。
  ２  另上訴人前往聖母醫院住院部分，其因咳嗽、氣喘及呼吸
      困難超過一週入院，經治療10日改善出院。上訴人住院時
      ，仍偶有哮鳴聲，依一般氣喘發作入院約7 至10日仍屬適
      當，病人95年12月2 日入院，95年12月12日出院，住院滿
      10日，並未住院過長，住院中亦無請假外出情形。且上訴
      人於聖母醫院住院期間，經聖母醫院向中央健康保險局申
      報原告上述住院期間之住院費用，亦經該局依相關規定核
      付在案，此有聖母醫院96年9月4日天羅聖民字第791 號函
      、中央健康保險局96年11月6日健保審字第960029606-A號
      函可憑。然聖母醫院入院護理評估載明「病人主訴呼吸喘
      、咳嗽一段時間，故至門診就醫，醫師建議住院觀察」等
      情，顯見上訴人雖經醫囑住院，但主要是認上訴人有住院
      觀察必要，至於是否有住院達11日之必要，則依前述，仍
      應依客觀上臨床醫學檢查之結果判斷之。依聖母醫院上述
      住院期間之護理記錄，可知95年12月2 日上訴人因咳嗽、
      呼吸喘已數天而至門診就醫，至同年月8 日上午關於上訴
      人病況描述則為「病人意識清楚，呼吸平順規律，精神尚
      可…無不適主訴」、同日下午之病況描述為「呼吸平順，
      無明顯哨鳴音」、同年月9 日上訴人病況則為「…聽診雙
      肺微喘鳴音，但有較改善，病人表示呼吸喘有緩解」、同
      年月10日上午護理內容則為「呼吸平順，臥床休息無喘情
      形」、下午則為「聽診雙肺無明顯喘鳴音」等情，是上訴
      人因上述病症入住聖母醫院經診療與觀察，至同年月8 日
      症狀已大為緩解。審酌一般醫學合理之治療程序、病患之
      疾病情形、實際診療經過與復原狀況，綜合判斷上訴人於
      聖母醫院住院之病歷資料、治療情形，且尊重並保留專業
      醫師因病患個案臨床狀況不同所必然存在合理判斷差異空
      間，認上訴人於上述聖母醫院住院於7 日之範圍內可謂為
      必要。
  ３  綜上，上訴人在平潭醫院、聖母醫院分別住院於3日及7日
      之範圍內，確有必要，上訴人請求被上訴人給付該部分之
      保險金自屬有理由，其餘之請求，則顯然超出合理治療程
      序之範圍，而不符合首揭「必須住院治療」、「確實住院
      治療」之契約內容，不應准許。原審已就有住院必要之部
      分，判決上訴人勝訴，上訴人請求被上訴人就其餘不應准
      許之部分再給付110,700 元及法定遲延利息云云，顯無理
      由。
七、綜上所述，上訴人依據保險契約之法律關係，請求被上訴人
    給付79,000元及自96年4月1日起至清償日止，按年息10計算
    之利息，為有理由，其餘之請求，則屬無理由。原審依法就
    上開有理由之部分判決上訴人勝訴，並依職權宣告假執行，
    其餘部分則予以駁回，核無不合，上訴人猶執前詞，請求廢
    棄原判決不利於上訴人之部分，改判被上訴人應再給付110,
    700 元及法定遲延利息云云，為無理由，應予駁回。本件上
    訴之訴訟費用1,995元應由上訴人負擔。
八、據上論結，本件上訴為無理由，依民事訴訟法第436條之1第
    3項、第449條第1項、第78條，判決如主文。
中    華    民    國    97    年    8     月    25    日
                  臺灣宜蘭地方法院民事庭
                      審判長  法  官  楊麗秋
                              法  官  張育彰
                              法  官  林俊廷
正本係照原本作成。
本件不得上訴。
中    華    民    國    97    年    8     月    26    日
                              書記官  林慶生


司法院資訊處製作；財團法人民間司法改革基金會備份。
